【裁判字號】    92,易緝,132
【裁判日期】    920829
【裁判案由】    詐欺
【裁判全文】
臺灣高雄地方法院刑事判決                        九十二年度易緝字第一三二號
    公  訴  人  臺灣高雄地方法院檢察署檢察官
    被      告  甲○○
    選任辯護人  呂郁斌律師
右列被告因詐欺案件，經檢察官提起公訴（九十一年度偵緝字第二八四號），本院判
決如左：
    主  文
甲○○無罪。
    理  由
一、公訴意旨略以：被告甲○○係崴利豪企業有限公司（下稱崴利豪公司）之實際負
    責人，於民國八十九年四月下旬，與燁昌工程機械股份有限公司（下稱燁昌公司
    ）訂約出售高張力螺栓等貨品一批，價金總計新台幣（下同）三百二十六萬三百
    九十元，燁昌公司並先支付現金一百零八萬八千元作為預付款，約定餘款再依同
    年五月二十五日之實際交貨量結算，詎甲○○明知該公司財務狀況不佳，竟意圖
    為自己不法之所有，乃代表崴利豪公司要求燁昌公司預付二百九十三萬一千六百
    元票款，作為履約保證，致燁昌公司不疑有他，而於八十九年四月底，簽發交付
    面額分別為一百六十五萬元及一百二十八萬一千六百元之支票二紙，惟甲○○於
    收受上開支票後，竟未依約給付貨品，竟將上開支票二紙轉讓他人，致燁昌公司
    遭執票人追索，而蒙受損害，嗣燁昌公司之代表人楊聖群前往崴利豪公司位於高
    雄縣岡山鎮○○○路一七八號之營業所在地查詢時，發現該址早已人去樓空，甲
    ○○亦逃匿不知去向，始知受騙。因認被告涉犯刑法第三百三十九條第一項之詐
    欺取財罪嫌。
二、按犯罪事實應依證據認定之，無證據不得推定其犯罪事實，又不能證明被告犯罪
    或其行為不罰者，應諭知無罪之判決，刑事訴訟法第一百五十四條、第三百零一
    條第一項分別定有明文。又在訴訟上用以證明事實之證據，須於通常一般之人均
    不致於有所懷疑，而得確信其為真實之程度者，始得據以為有罪之認定；倘其證
    明尚未達到此一程度，而有合理之懷疑存在，致使無從為有罪之確信時，即應為
    無罪之判決（最高法院七十六年度台上字第四九八六號判例意旨參照）。又按事
    實審法院對於證據之取捨，依法雖有自由判斷之權，然積極證據不足證明犯罪事
    實時，被告之抗辯或反證縱屬虛偽，仍不能以此資為積極證據應予採信之理由（
    最高法院卅年上字四八二號判例意旨參照）。再按刑法第三百三十九條詐欺罪之
    成立，須行為人意圖為自己不法之所有，而行使詐術使人陷於錯誤而交付財物或
    行為人因此而獲得利財產上之不法利益為要件，而債務人於債之關係成立後，如
    有債務不履行之情形，在一般社會經驗上可能之原因甚多，縱令出於惡意而有遲
    延給付或不為給付之情形，苟無足以證明其在債之關係發生時自始故意藉此從事
    財產犯罪之積極證據，根據前引刑事訴訟法第一百五十四條之規定及最高法院判
    例之意旨，仍不得僅以債信違反之客觀事態，即推定債務人原有詐欺取財或得利
    之犯意。
三、公訴人認被告甲○○涉犯有詐欺取財罪嫌，無非係以告訴人燁昌公司之指訴、告
    訴人公司交付予被告之支票影本二紙及工程確認單一份為其論罪之主要依據。訊
    據被告甲○○固不諱言有於八十九年間，收取告訴人面額分別為一百六十五萬元
    及一百二十八萬一千六百元之支票二紙並將之轉讓他人等事實，惟堅決否認有何
    詐欺犯行，並辯稱：伊個人及所代表之崴利豪公司與告訴人燁昌公司及該公司代
    表人楊聖群均互有熟識，兩家公司為求資金周轉調度，長期以來亦迭有互相交換
    等值支票供對方做為客票使用情事，而本案系爭支票二紙，亦係於八十九年三月
    間，兩家公司為求資金周轉而互相換取之部分支票，然伊公司將等值支票二張交
    付告訴人公司後，旋因資金調度有困難，所以才無法讓告訴人公司如期兌現，然
    因伊公司業將告訴人公司所簽發交付之支票轉交他人，所以告訴人公司才提議要
    求由伊公司直接出資向案外人春雨公司購買高張力螺絲等物品後，再將貨物轉交
    告訴人公司以抵充前開票款，然此部分以貨換票之建議當時仍在草議階段，事實
    上渠等最後並未確認同意，而告訴人所提出之工程確認單亦僅係告訴人單方製作
    ，根本未經伊同意，是而並無所謂詐欺情事等語，並提出換票予告訴人公司之票
    據存根影本三紙（其中三紙支票存根分係八十九年一月二十五日，面額一百二十
    八萬六千元；八十九年一月十六日，面額一百六十五萬元；八十九年二月二十五
    日，面額一百零八萬八千元）供為佐證。經查：
（一）告訴人燁昌公司法定代理人楊聖群雖於偵查及本院初訊時指訴稱：本案系爭支
      票二紙係於八十九年四月下旬，為向被告所屬之崴利豪公司購買高張力螺栓等
      貨品，經被告要求而簽發交付之履約保證票云云，然告訴人公司之法定代理人
      於本院審理時，經本院提示被告提出之上開與告訴人交付予被告之同額支票存
      根，供告訴人對質查核後，告訴人燁昌公司法定代理人楊聖群復於本院審理時
      補充陳稱：「我們（指被告及告訴人所屬公司）本來就常常有作換票的情事，
      這兩張票原先是換票作為彼此調度價金用的，結果被告給我們的票到期沒有錢
      足以兌現，正好這個時候我在八十九年三月間也標得工程，需要購買高張力螺
      絲等貨物，我們要向春雨公司購買，於是我們就改約定由被告向春雨公司購買
      ，由被告支付價金，再由被告負責將貨交付給我們。然後我們也將開給被告的
      票抽回來，日期更正為八十九年六月三十日、同年七月三十日，原本被告已經
      同意，我們已經要作進一步的工程確認，但是被告卻沒有在工程確認單上簽章
      」等語（見本院九十二年八月二十日訊問筆錄），核與被告上開所辯大致相符
      ，且本院依職權審閱卷附告訴人公司提出之「採購詢價單」、「報價單」、「
      用料需求表」及「工程確認單」等資料，其內容固均涉及告訴人公司向被告所
      屬之公司購買高張力螺絲等貨物，並以上開系爭二紙支票供為履約保證等節，
      然上開資料均僅有告訴人公司單方製作及簽章，並未見被告或被告所屬公司具
      名簽章於上，此顯與一般購物合約大相逕庭，顯見告訴人公司於偵查所陳，無
      可採信，告訴人公司於本院審理時所陳應較可採。
（二）承上說明，被告與告訴人間既係熟識甚久朋友，且渠等常就雙方公司資金調度
      事宜，而有相互交換同值票據供為對方客票使用情事，業見前述，則告訴人對
      於被告經濟狀況及是否具備償債能力及換票風險，早已知悉甚詳，是而被告與
      告訴人間互相換票以憑為客票使用等節，不僅合於民間換票常情，更無所謂施
      用詐術可言，告訴人亦無任何陷於錯誤情事，至告訴人於得悉被告無力清償票
      款後，提議改由被告代告訴人公司出資向案外春雨公司購買高張力螺絲等物品
      以抵充票款一節，被告既未確認同意，充其量亦僅係告訴人單方建議階段，則
      被告亦無任何施用詐術行為，足見被告辯稱本件借款純係債務糾葛一節，洵非
      子虛，此亦與一般詐欺取財犯行有違，益徵被告主觀上並無意圖不法所有之詐
      欺故意甚明。
四、綜上所述，被告既無為自己不法所有之意圖，復未有對於告訴人施用詐術致之陷
    於錯誤之行為，揆諸首揭說明，被告所為即與刑法第三百三十九條第一項詐欺取
    財罪之犯罪構成要件不合。此外，本院遍查全卷，復查無其他積極證據足資審認
    被告確有公訴人所指之犯行，揆諸前揭說明，既不能證明被告犯罪，依法自應為
    無罪之諭知。
據上論斷，應依刑事訴訟法第三百零一條第一項，判決如主文。
本案經檢察官姜麗儒到庭執行職務。
中      華      民      國      九十二      年    八    月    二十九    日
                                  臺灣高雄地方法院刑事第六庭
                                      法  官  邱基峻
右正本證明與原本無異。
如不服本判決，應於判決送達後十日內，向本院提出上訴狀。
                                      書記官  顏平國
中    華    民    國      九十二      年    八      月      二十九      日


司法院資訊處製作；財團法人民間司法改革基金會備份。
